【裁判字號】    98,上易,25
【裁判日期】    980429
【裁判案由】    塗銷所有權移轉登記等
【裁判全文】
臺灣高等法院高雄分院民事判決          98年度上易字第25號
上  訴  人  乙○○
被上訴人    板信資產管理股份有限公司
法定代理人  丙○○
訴訟代理人  史乃文律師
被 上 訴人  丁○○
            甲○○○
上列二人共同
訴訟代理人  史乃文律師
            楊林澂律師
上列當事人間請求塗銷所有權移轉登記等事件，上訴人對於民國
97年10月22日臺灣高雄地方法院97年度訴字第950 號第一審判決
提起上訴，本院於民國98年4 月15日言詞辯論終結，判決如下：
    主  文
上訴駁回。
第二審訴訟費用由上訴人負擔。
    事實及理由
一、本件上訴人起訴主張：坐落高雄市○○區○○段689 地號土
    地上18層樓房之第1 層即建號3349門牌號碼高雄市○○區○
    ○街28號1 樓建物（包括一層、夾層及通道；下稱系爭28號
    1 樓建物），及坐落高雄市○○區○○段690 地號土地上18
    層樓房之第1 層即建號3350門牌號碼高雄市○○區○○街30
    號1 樓建物（下稱系爭30號1 樓建物）均係上訴人所出資興
    建，因上訴人向訴外人蔡明傳、吳錦財及黃東福借錢，為提
    供借款之擔保，乃依蔡明傳、吳錦財及黃東福之指示，將系
    爭28號1 樓建物及30號1 樓建物分別登記為被上訴人丁○○
    、甲○○○所有，被上訴人丁○○、甲○○○係受上訴人之
    託而登記為系爭28號1 樓建物及30號1 樓建物之所有權人，
    非經上訴人同意不得擅自處分上開2 建物，未料被上訴人丁
    ○○、甲○○○未經上訴人同意，即分別於94年12月7 日、
    95年3 月22日將系爭28號1 樓建物、系爭30號1 樓建物出售
    予知情之被上訴人板信資產管理股份有限公司（下稱板信公
    司），並辦妥所有權移轉登記，損害上訴人之權利，爰依民
    法第244 條第2 項之規定，請求撤銷被上訴人間就系爭28號
    1 樓建物及30號1 樓建物之買賣行為、物權移轉登記行為及
    塗銷所有權移轉登記等語。並聲明求為判決：(一)被上訴人丁
    ○○與板信公司於94年12月7 日就系爭28號1 樓建物所為之
    買賣行為及移轉登記行為應予撤銷。(二)被上訴人板信公司應
    將系爭28號1 樓建物於94年12月30日以買賣為原因所為之移
    轉登記予以塗銷。(三)被上訴人甲○○○與板信公司於95年3
    月22日就系爭30號1 樓建物所為之買賣行為及移轉登記行為
    應予撤銷。(四)被上訴人板信公司應將系爭30號1 樓建物於95
    年4 月11日以買賣為原因所為之移轉登記予以塗銷。
二、被上訴人則以：上訴人並非系爭28號1 樓及30號1 樓建物之
    原所有權人，被上訴人丁○○、甲○○○與上訴人間亦無借
    名或信託登記關係存在，縱其等間有借名或信託登記關係存
    在，被上訴人板信公司亦不知情。又上訴人於95年2 月21日
    、同年5 月1 日即對被上訴人丁○○、甲○○○提出詐欺等
    刑事告訴，足認上訴人於該時已知悉有撤銷情事存在，上訴
    人迄至97年3 月14日始提起本件撤銷訴訟，已逾1 年除斥期
    間。況且，被上訴人丁○○、甲○○○與板信公司間之買賣
    及移轉登記行為，僅有害於給付特定物為標的之債權，依民
    法第244 條第3 項規定，上訴人亦不得行使撤銷權等語置辯
    。並答辯聲明求為判決：上訴人之訴駁回。
三、原審為上訴人敗訴之判決，上訴人不服，提起上訴，上訴聲
    明求為判決：(一)原判決廢棄。(二)被上訴人丁○○與板信公司
    於94年12月7 日就系爭28號1 樓建物所為之買賣行為及移轉
    登記行為應予撤銷。(三)被上訴人板信公司應將前項建物於94
    年12月30日以買賣為原因所為之移轉登記予以塗銷。(四)被上
    訴人甲○○○與板信公司於95年3 月22日就系爭30號1 樓建
    物所有權之買賣行為及移轉登記行為應予撤銷。(五)被上訴人
    板信公司應將前項建物於95年4 月11日以買賣為原因所為之
    移轉登記予以塗銷。被上訴人均答辯聲明求為判決：駁回上
    訴。
四、兩造不爭執事項如下:
  (一)系爭28號1 樓建物及30號1 樓建物之所有權原分別登記在被
    上訴人丁○○、甲○○○名下，被上訴人丁○○、甲○○○
    已分別於94年12月7 日、95年3 年22日，以買賣為原因，將
    系爭28號1 樓建物、系爭30號1 樓建物所有權移轉登記予被
    上訴人板信公司。
  (二)上訴人曾於95年2 月17日、同年4 月24日，以被上訴人丁○
    ○、甲○○○將系爭28號1 樓建物及30號1 樓建物出售予被
    上訴人板信公司為由，而提出詐欺等刑事告訴，經臺灣高雄
    地方法院檢察署以95年度偵字第28969 號為不起訴處分，上
    訴人聲請再議，業經臺灣高等法院高雄分院檢察署以95年度
    上聲議字第1640號駁回其再議而告確定。並有不起訴處分書
    及處分書在卷可證（見原審卷第90至95頁、45至48頁）。
  (三)上訴人與被上訴人丁○○、甲○○○間並無借貸及任何債權
    債務關係存在。
五、兩造爭執事項如下: (一)上訴人能否對被上訴人丁○○、甲○
    ○○與板信公司間，就系爭28號1 樓建物、30號1 樓建物所
    為之買賣行為及移轉登記行為，行使民法第244 條第2 項之
    撤銷權? (二)被上訴人丁○○、甲○○○就系爭28號1 樓建物
    、30 號1樓建物所有權出售予被上訴人板信公司之行為，是
    否屬民法第244 條第3 項之有害於以給付特定物為標的債權
    之情形？(三)上訴人依民法第244 條第2 項規定提起本件訴訟
    ，是否已逾民法第245 條之除斥期間？(四)上訴人與被上訴人
    丁○○、甲○○○就系爭28號1 樓建物、30號1 樓建物，是
    否有借名或信託登記契約存在？被上訴人板信公司對此是否
    知情？茲就此爭執點分述如下:
（一）上訴人能否對被上訴人丁○○、甲○○○與板信公司間，
      就系爭28號1 樓建物、30號1 樓建物所為之買賣行為及移
      轉登記行為，行使民法第244 條第2 項之撤銷權?
  1.按債務人所為之有償行為，於行為時明知有損害於債權人之
    權利者，以受益人於受益時亦知其情事者為限，債權人得聲
    請法院撤銷之。民法第244 條第2 項定有明文。準此，民法
    第244 條第2 項之撤銷權須由債權人對債務人行使，倘兩造
    當事人間無債權債務關係存在，即無行使撤銷權之餘地（最
    高法院71年度台上字第5040號裁判可資參照）。
  2.查，上訴人於本院自承其與被上訴人丁○○、甲○○○間並
    無借貸及任何債權債務關係存在（見本院卷第40、79頁），
    且為被上訴人所不爭執，自堪認屬實，足見上訴人並非被上
    訴人丁○○、甲○○○之債權人，依首揭規定及說明，上訴
    人尚無對被上訴人行使民法第244 條第2 項撤銷權之餘地，
    從而上訴人請求撤銷被上訴人丁○○、甲○○○與板信公司
    間，就系爭28號1 樓建物、30號1 樓建物所為之買賣行為及
    移轉登記行為，暨塗銷以買賣為原因所為之移轉登記，均屬
    無據，不予准許。
（二）上訴人既無權對被上訴人行使民法第244 條第2 項之撤銷
      權，則就兩造其餘之爭執點即無再論述之必要，併此明
      。
六、綜上所述，上訴人本於民法第244 條第2 項之規定，請求撤
    銷被上訴人丁○○與板信公司於94年12月7 日就系爭28號1
    樓建物所為之買賣行為及移轉登記行為，及被上訴人板信公
    司應將系爭28號1 樓建物於94年12月30日以買賣為原因所為
    之移轉登記予以塗銷；另撤銷上訴人甲○○○與板信公司於
    95 年3月22日就系爭30號1 樓建物所為之買賣行為及移轉登
    記行為，及被上訴人板信公司應將系爭30號1 樓建物於95年
    4 月11日以買賣為原因所為之移轉登記予以塗銷，均為無理
    由，不應准許。原審為上訴人敗訴之判決，於法尚無不合。
    上訴意旨指摘原判決不當，求予廢棄改判，為無理由，應予
    駁回。
七、本件事證已臻明確，上訴人請求本院命被上訴人丁○○、甲
    ○○○到院說明渠等出售系爭28號1 樓建物及30號1 樓建物
    有無徵得吳錦財、黃東福、蔡明傳之同意？有無將買賣價款
    交付予吳錦財、黃東福、蔡明傳？等事項，本院認於本件判
    結果並無影響，且無必要，故不予傳訊，併此明。
八、據上論結，本件上訴為無理由，依民事訴訟法第449 條第1
    項、第78條，判決如主文。
中    華    民    國    98    年    4    月    29    日
                            民事第三庭
                                審判長法官  張國彬
                                法      官  吳登輝
                                法      官  鄭月霞
以上正本證明與原本無異。
本件不得上訴。
中    華    民    國    98    年    4    月    29    日
                                書  記  官  吳新貞


司法院資訊處製作；財團法人民間司法改革基金會備份。
